最高法院刑事判決　　　　　　九十四年度台上字第三一二八號
　　上　訴　人　甲○○
　　　　　　　　　　　　之7
　　選任辯護人　李茂松律師
上列上訴人因加重強盜案件，不服臺灣高等法院臺中分院中華民
國九十一年八月二十日第二審判決（九十一年度上訴字第一一一
七號，起訴案號：臺灣臺中地方法院檢察署九十一年度偵字第二
五二一號），提起上訴，本院判決如下：
    主  文
原判決關於甲○○部分撤銷，發回臺灣高等法院臺中分院。
    理  由
本件原判決認定上訴人甲○○及蕭弘育（經第一審判決定應執行
有期徒刑七年七月，上訴經原審駁回確定）與姓名、年籍不詳年
約二十歲綽號「家駒」之成年男子係朋友關係，平日均係以販賣
行動電話門號卡為業，吳啟民於網路上聊天時與「家駒」聯繫上
後，「家駒」即主動向吳啟民兜售行動電話門號卡，雙方並約定
以新臺幣（下同）一千五百元成交，「家駒」並向吳啟民保證其
所買之晶片可以使用一個月不管打多少通電話均不用付錢，並依
約於民國九十一年一月十八日將晶片交予吳啟民使用，吳啟民於
使用三天之後即遭停卡，心有不甘，遂打0000000000
、0000000000號行動電話與「家駒」聯絡要求換補新
卡，「家駒」與原提供該晶片之蕭弘育於電話中同意換卡，雙方
乃約定於九十一年一月二十三日晚六、七時，在臺中市○○路及
進化路交叉口見面換卡，詎蕭弘育、上訴人及「家駒」竟共同基
於意圖為自己不法所有之犯意聯絡，利用吳啟民依約前往時，先
佯稱願意換取新行動電話晶片予吳啟民之方式，騙吳某坐上「家
駒」所駕駛車牌號碼ＢＭ－九四七七號（車主登記為甲○○之姊
施淑卿，平日由甲○○使用）自用小客車後，隨即載往人煙稀少
之臺中市北屯區光西巷「金碧輝煌」別墅附近，蕭弘育、上訴人
及「家駒」見該處四下無人有機可趁，即嚇令吳啟民下車，俟吳
某下車後，「家駒」乃駕車至距現場約三十公尺之路旁處暫停把
風，以便接應蕭弘育及上訴人。蕭弘育、上訴人則輪流以自地上
撿拾非屬渠等所有之木棍一支，先由蕭弘育以該木棍毆打吳啟民
手部、腰部、背部、腿部及頭部等處，因用力過猛該支木棍斷成
二段，上訴人見狀再將斷裂之另一半木棍拾起，共同毆打吳某頭
部、背部及手部等處對之施強暴，而蕭弘育復續脅稱：「你不是
很招搖，前一天也有一人不拿錢出來，被載到苗栗三義山區」，
並嚇令吳啟民跪下繼續毆打責問：「你一直說你不是要換卡嗎？
還要不要換？」，吳啟民因而受有左上臂瘀腫挫傷、兩側大腿瘀
腫挫傷、背部瘀挫傷及頭部挫傷等傷害，且使其喪失行動自由而
達於不能抗拒之程度，並跪下求饒，蕭弘育即質問吳某身上有沒
有錢，吳啟民因不能抗拒，乃自皮包內拿出部份百元現鈔，蕭弘
育表示不夠，即強取吳某皮包，將吳某手持之百元現鈔及皮包內
之現金計共一千六百元強行取走，皮包內之證件則丟在草叢裡，
再嚇令吳啟民不得回頭後，渠二人隨即與在三十公尺處等待之「
家駒」一同駕車離開，並將強盜所得朋分花用。嗣於九十一年二
月一日晚九時三十分許，吳啟民透過友人洪嘉聰，以電話邀約蕭
弘育、上訴人表示欲購買王八卡，配合警員佈線，而在臺中市○
區○○路與綠川西街口當場查獲蕭弘育及上訴人等情。因而維持
第一審論處上訴人意圖為自己不法之所有，結夥三人以上，帶
兇器，以強暴、脅迫致使不能抗拒，而取他人之物罪刑（處有期
徒刑七年二月）之判決，駁回上訴人在第二審之上訴，固非無見
。
惟查：（一）有罪之判決書，應記載認定犯罪事實所憑之證據及
其認定之理由，刑事訴訟法第三百十條第一款定有明文，而認定
事實所憑之證據，須確實存在，倘判決書內所記載之證據，與卷
內筆錄或證物之內容不相適合，則其判決之根據，實際上並不存
在，自屬採證違法。原判決認定上訴人有前開加重強盜犯行，係
依憑上訴人除否認事後平分花用贓款外，對其餘犯罪事實供認不
諱，及原審共同被告蕭弘育除否認曾對吳啟民脅稱：「你不是很
招搖，前一天也有一人不拿錢出來，被載到苗栗三義山區」、「
要交出其朋友的通訊地址，否則要到其家裡及學校找他，不放其
干休會再行毆打，且比這一次嚴重」外，對其餘犯罪事實均供認
不諱等情，為論處上訴人罪刑之證據。惟上訴人於原審調查時對
夥同蕭弘育毆打吳啟民，及蕭弘育曾強取吳某一千六百元現金，
並將吳某皮包內之證件丟在草叢裡等事實，固供認不諱，惟就是
否事前謀議強盜吳啟民財物，則辯稱：「沒有約，是他們先去的
」、「我們當初沒有事先說好」、「我當時叫蕭弘育不要拿告訴
人的皮包，我當時連說了兩次」、「（問：你有無下手搶告訴人
皮包﹖）沒有」（見原審卷第四十頁、第四一頁、第四四頁、第
五三頁、第五四頁）。而蕭弘育於原審調查中雖供認夥同上訴人
持木棍毆打吳啟民及取走吳某身上之一千六百元現鈔之事實，但
就是否結夥三人強盜吳啟民財物，乃供稱：「那是告訴人欠我的
」、「因告訴人買晶片還有尾款一千元沒有付，我問他尾款何時
給，所以我才去拿他的錢」、「當時『家駒』並不知道我們有拿
告訴人錢」（見原審卷第五十頁、第五五頁）。則上訴人及蕭弘
育俱未供認曾結夥三人強盜吳啟民之財物。原判決上開理由說明
，與卷內筆錄之內容，顯相牴觸，此部分採證法則之運用，於法
有違。（二）採為判決基礎之證據資料，必須經過調查程序，以
顯出於審判庭者，始與直接審理主義相符，否則其所踐行之訴訟
程序，即有違背法令。又卷宗內之筆錄及其他文可為證據者，
審判長應向當事人、代理人、辯護人或輔佐人宣讀或告以要旨，
為刑事訴訟法第一百六十五條第一項所明定，此項規定，依同法
第三百六十四條規定，並為第二審之審判所準用。依原判決理由
說明，係採納告訴人吳啟民之指訴，作為判決上訴人有罪之證據
資料之一，惟依原審審判筆錄之記載，原審審判長於審判期日，
僅詢問上訴人：「對告訴人吳啟民陳述有何意見﹖」，並未踐行
提示、宣讀或告以要旨之證據調查程序，則其逕採納吳啟民之指
訴，作為判決之基礎，自屬於法有違。（三）「犯罪事實應依證
據認定之，無證據不得認定犯罪事實」為刑事訴訟法第一百五十
四條第二項所明定，又帶兇器為強盜罪之加重條件，關係行為
人罪刑輕重，則行為人所帶者在客觀上是否足以對人之生命、
身體、安全構成威脅，而屬具有危險性之兇器﹖自應依憑證據認
定之，如未發現相當證據，或證據不足以證明，即不得以推測或
擬制之方法，逕予認定。上訴人及蕭弘育雖一致供認持撿拾來的
木棍一支毆打吳啟民，而吳啟民亦為相同之證述。惟木棍質地、
粗細、堅硬度不一，種類繁多，上訴人持以行兇之木棍，既未扣
案，持以毆打吳啟民造成左上臂瘀腫挫傷、兩側大腿瘀腫挫傷、
背部瘀挫傷及頭部挫傷等傷害時，即告斷裂，則該木棍究係何種
材質﹖在客觀上是否足以對人之生命、身體、安全構成威脅，而
具危險性﹖仍待調查釐清，原判決就此未為任何調查，即認：「
木棍本身之質地密實且硬度甚高，在客觀上已足以對他人之生命
、身體（腦部、臟器）構成威脅，而具有危險性，自亦屬兇器」
，顯有認定事實未憑證據之違法。以上，或係上訴意旨所指摘，
或為本院得依職權調查之事項，應認原判決關於上訴人部分有撤
銷發回更審之原因。
據上論結，應依刑事訴訟法第三百九十七條、第四百零一條，判
決如主文。
中　　華　　民　　國　九十四　年　　六　　月　　九　　日
                      最高法院刑事第一庭
                          審判長法官  施　文　仁
                                法官  林　永　茂
                                法官  蕭　仰　歸
                                法官  林　開　任
                                法官  林　立　華
      本件正本證明與原本無異
                                      書  記  官
中　　華　　民　　國　九十四　年　　六　　月　 十七　 日
                                                      V
